臺灣高雄地方法院刑事判決　　　　　　 94年度交訴字第109號
公　訴　人　臺灣高雄地方法院檢察署檢察官
被　　　告　庚○○
　　　　　　　　　　2
　　　　　　己○○
上列被告因公共危險等案件，經檢察官提起公訴（93年度偵字第
16634 號），本院判決如下：
    主  文
庚○○從事業務之人，因業務上之過失致人於死，處有期徒刑壹
年捌月；又駕駛動力交通工具肇事，致人死而逃逸，處有期徒刑
壹年陸月。應執行有期徒刑參年。
己○○意圖使犯人隱避而頂替，處有期徒刑肆月，如易科罰金，
以參佰元折算壹日。
庚○○被訴教唆意圖使犯人隱避而頂替部分，無罪。
    事  實
一、庚○○原考領有普通小型車駕駛執照，於民國91年2 月4 日
    起至92年2 月3 日止受吊扣駕駛執照之處分，惟仍受僱於海
    西歐家具股份有限公司（下稱海西歐家具公司）擔任送貨員
    ，平日以駕駛小貨車載運貨物為業，而為從事駕駛業務之人
    ，於91年7 月25日14時30分許，駕駛海西歐家具公司所有牌
    照號碼B4-8811 號自用小貨車，沿高雄縣仁武鄉○○路由南
    往北方向行駛，途經鳳仁路與仁樂街口時，本應注意汽車在
    行駛途中，如欲變換車道時，應讓直行車先行，並保持安全
    距離，以避免道路交通事故之發生，而依當時天候晴朗，柏
    油路面乾燥無缺陷，亦無其他障礙物，視距良好，且依其智
    識、能力，並無不能注意之情事，竟疏未注意保持安全距離
    讓直行車先行，貿然自鳳仁路內側快車道向右（起訴書誤載
    為向左）變換至中線快車道，適有方福春（起訴書誤載為方
    春福）駕駛牌照號碼UG-349號自用大貨車同向行駛於鳳仁路
    中線快車道，因突見庚○○在前向往右侵入其所在車道，方
    福春因而閃避不及，以致其所駕駛大貨車之前車頭強力撞擊
    庚○○所駕駛小貨車右後車尾，方福春並因而死亡。詎庚○○明知駕駛動力交通工具肇事，致方福春死亡，竟仍基於逃
    逸之犯意，未下車採取救護行為或報警處理，即逕自駕駛上
    開自用小貨車逃逸，並為圖脫免刑責，聯絡己○○為其承擔
    肇事責任。而己○○明知庚○○係駕車肇事致人死亡後逃逸
    而觸犯刑罰之人，竟意圖使庚○○隱避，於同日19時5 分許
    ，在庚○○陪同下，至高雄縣警察局仁武分局仁武派出所，
    先後向警員黃茂凌及劉志輝佯稱其即為駕車肇事之人，而頂
    替庚○○，使其避免司法機關之調查。
二、案經高雄縣仁武分局報告高雄地檢署檢察官偵查起訴。
    理  由
壹、有罪部分：
一、訊據被告庚○○固不否認平日以駕駛上開自用小貨車為業，
    於駕駛執照遭吊扣後，仍駕駛上開自用小貨車於前揭時、地
    與被害人方福春駕駛之自用大貨車發生道路交通事故，被害
    人並因而死亡等事實，惟矢口否認有被訴業務過失致死及肇
    事逃逸之犯行，辯稱：當日伊駕駛車號B4-8811 號沿高雄縣
    仁武鄉○○路中線車道由南往北方向行駛，行經至鳳仁路與
    仁樂街口時，因等待圓形紅燈號誌轉換而停駛於該交岔路口
    ，嗣因遭被害人駕駛之大貨車撞擊，伊即行昏過去，待伊醒
    來時，發現車子熄火，伊下車查看駕駛之自用小貨車，僅見
    後方木頭損壞，而其他車輛均在行駛中，即自行離去等語（
    見本院卷第47至48頁）。另訊據被告己○○則坦承意圖使被
    告庚○○隱避而頂替之事實。
二、經查：
  (一)證據能力方面—
    1.被告以外之人於審判外之陳述，雖不符刑事訴訟法第159
      之1 至第159 條之4 之規定，而經當事人於審判程序同意
      作為證據，法院審酌該言詞陳述或書面陳述作成時之情況
      ，認為適當者，亦得為證據；當事人、代理人或辯護人於
      法院調查證據時，知有第159 條第1 項不得為證據之情形
      ，而未於言詞辯論終結前聲明異議者，視為有前項之同意
      ，刑事訴訟法第159 條之5 定有明文。本案被告2 人對於
      證人即被害人父親甲○○及被害人雇主郭福賜等2 人於警
      詢所為之陳述，於言詞辯論終結前，均未聲明異議，依法
      自應視為被告同意上開證人於警詢中所為之陳述，得作為
      證據，本院審酌上開證人於警詢中所為陳述作成時之狀況
      ，認為適當，依刑事訴訟法第159 條之5 第1 項之規定，
      為傳聞法則之例外，均應有證據能力。
    2.被告庚○○爭執證人乙○○及丙○○於警詢所為陳述之應
      無證據能力。因證人呂婉蓉係於案發當日目睹肇事情形，
      經警通知到案接受詢問，此觀證人丙○○警詢筆錄製作時
      間為91年7 月25日，即屬自明，是以證人丙○○係目睹案
      發當日，臨時接獲警方通知，被動到案說明，當時對肇事
      情形記憶最為清晰，且不可能事先預設立場誤陷被告，堪
      認具有特別可信之情況，而證人丙○○於警詢中證述其目
      睹肇事過程，為證明被告是否涉犯過失致死及肇事逃逸之
      事實所必要，而證人丙○○於本院審判期日，就案發當日
      之肇事經過等事項，均證稱：不復記憶或忘了等語（見本
      院卷第81至85頁），符合刑事訴訟法第159 條之3 第2 款
      傳聞法則例外之規定，本院因認證人丙○○於警詢所為之
      陳述，具有證據能力。另證人乙○○經傳喚到庭作證，而
      其於本院審判期日所為證述之情節，核與其於警詢所為陳
      述相符，因而與刑事訴訟法第159 條之2 所規定：「被告
      以外之人於司法警察調查中所為之陳述，與審判中『不符
      』時，其先前之陳述具有較可信之特別情況，且為證明犯
      罪事實存否所必要者，得為證據」之要件不符，亦核無刑
      事訴訟法第159 條之3 、之4 或之5 所規定之傳聞法則例
      外之情形，本院因認證人乙○○於警詢所為之陳述，應無
      證據能力，合先敘明。
    3.被告以外之人於偵查中向檢察官所為之陳述，依刑事訴訟
      法第159 條之1 第2 項之規定，除顯有不可信之情況，固
      得為證據，但因被告以外之人本諸自己對犯罪事實有所見
      聞所為之陳述，在性質上應屬證人，除係未滿16歲之人或
      因精神障礙，不解具結意義及效果者外，依刑事訴訟法第
      186 條第1 項之規定，檢察官於偵查中應命證人具結，若
      依法應具結而未具結，依同法第158 條之3 之規定，應無
      證據能力。被告2 人均雖未爭執證人即被害人配偶丁○○
      先後於91年10月23日及94年1 月4 日偵訊時，以及證人甲○○於91年7 月26日偵訊時所為陳述之證據能力，惟上開
      證人均為成年人，此有各該筆錄記載年籍資料可證，且無
      不解具結意義及效果之情形，上開證人於檢察官訊問時，
      因均未經檢察官命其具結，渠等2 人於前開偵訊時所為之
      陳述，揆諸前揭說明，自均無證據能力。
  (二)有罪部分（被告庚○○）—
    1.過失致死部分：
    (1)被告庚○○原考領有普通小型車駕駛執照，自91年2 月4
      日起至92年2 月3 日止受吊扣駕駛執照之處分，惟仍受僱
      於海西歐家具公司擔任送貨員，平日以駕駛小貨車載運貨
      物為業，於91年7 月25日14時30分許，駕駛海西歐家具公
      司所有牌照號碼B4-8811 號自用小貨車，沿高雄縣仁武鄉
      ○○路由南往北方向行駛，途經鳳仁路與仁樂街口時，與
      被害人方福春駕駛之牌照號碼UG-349號自用大貨車發生道
      路交通事故，被害人因而死亡等事實，業據被告庚○○自
      承在卷（見91年度偵字第16238 號偵查卷第12至13頁、本
      院卷第47至48頁、第106 至107 頁），核與證人甲○○、
      郭福賜、乙○○及丙○○證述情節相符（見警卷第10頁、
      第9 頁、第7 頁、第87頁、第90頁），並有道路交通事故
      現場蒐證照片20幀，以及道路交通事故調查報告表、事故
      現場圖、車號B4-8811 號車籍作業系統查詢認可資料表、
      車號UG-349號行車執照、臺灣高雄地方法院檢察署驗斷書
      、相驗屍體證明書、被告庚○○駕照基本資料各1 份附卷
      可稽（見警卷第21至30頁、第13至15頁、91年度相字第11
      62號偵查卷第33至41頁、本院卷第75頁），而堪認定。
    (2)被告庚○○因本件道路交通事故，致其駕駛駛牌照號碼B4
      -8811 號自用小貨車之右後部分受損，右後車燈、號牌及
      排氣管亦均脫落，此據被告供稱：「（問：車損情形？）
      答：排氣管、車牌掉落」、「排氣管跟車牌都掉落，警卷
      照片上的車牌之所以還在車子上面，是去分局照相時警察
      又裝上去的」等語明確（見本院卷第104 頁、第110 頁）
      ，並有前述卷附道路交通事故現場蒐證照片20幀在卷可佐
      。而觀諸道路交通事故調查報告表、事故現場圖及現場蒐
      證照片20幀，顯示高雄縣仁武鄉○○路與仁樂街口係設有
      行車管制號誌之交岔路口，鳳仁路雙向各設有三線快車道
      及1 線慢車道，快、慢車道間均設有寬式（50公分以上）
      交通島，南向北與北向南快車道間，係以窄式無欄杆交通
      島作為行車分向線，被害人駕駛牌照號碼UG-349號自用大
      貨車停止在對向即鳳仁路北向南快車道與仁樂街口，距離
      鳳仁路南向北快車道行車管制號誌路口之停止線約25.2
      公尺，該自用大貨車之前車頭，呈現嚴重扭曲受損之情況
      ，前擋風玻璃全部脫落，前車頭中央則有一道清晰之直線
      凹痕，被害人駕駛之自用大貨車前擋風玻璃係折成大小約
      等的2 片，與被告庚○○駕駛之自用小貨車右後車燈，均
      掉落在高雄縣仁武鄉○○路與仁樂街之交岔路口，距離鳳
      仁路南向北快車道行車管制號誌路口之停止線約1.7 公尺
      ，堪認被害人駕駛之自用大貨車之撞擊部位係在前車頭之
      中央，其駕駛之大貨車前車頭因而產生向中央凹陷之嚴重
      扭曲，且散落在地之前擋風玻璃亦因而分裂為大小約相同
      之2 片。以被告庚○○係駕駛自用小貨車，車身長度接近
      或超過3 公尺，若被告庚○○當時係等待圓形紅燈號誌轉
      換成綠色號誌而停駛於停止線南方，則被害人駕駛之大貨
      車自後撞及被告庚○○駕駛之自用小貨車，被害人駕駛之
      自用大貨車前擋風玻璃與被告庚○○駕駛之自用小貨車後
      車燈，當不致散落在距離撞擊點約4 尺（散落物距離停止
      線約1.7 公尺加上小貨車車身接近3 公尺）之遙，則被告
      庚○○與被害人駕駛之貨車最初撞擊點應係在鳳仁路南北
      向快車道停止線之北方，亦堪認定。又被害人駕駛之自用
      大貨車於肇事後之最終停止地點，距離前開停止線約25.2
      公尺，且無煞車痕跡，顯示被害人駕駛上開自用大貨車於
      肇事前，全無煞車準備停止之跡象，足認被害人應係在行
      進中撞擊被告庚○○駕駛之自用小貨車。而本件道路交通
      事故之撞擊點，係在鳳仁路南向北快車道行車管制號誌路
      口停止線之北方，顯見肇事當時，南北向之鳳仁路之行車
      管制號誌應非圓形紅燈號誌，蓋被告庚○○果真因等候圓
      形紅燈號誌而停駛於行車管制號誌路口之停止線南方，即
      不可能發生被害人駕駛之大貨車在停止線北方撞擊被告駕
      駛之小貨車，以致小貨車之後車燈與大貨車之前擋風玻璃
      同時掉落在距離停止線北方約1.7 公尺處，且鳳仁路南向
      北快車道係一筆直之道路，此經被告庚○○陳稱在卷（見
      本院卷第11 1頁），並有前述現場照片可證，被害人自遠
      方即可目睹前方係圓形紅燈號誌，而知悉應停止車輛之行
      進，且被告庚○○當時既已停駛在停止線南方，被害人又
      豈會全無停止車輛行進之準備，由此足認，被告庚○○辯
      稱：伊當時係在停駛於鳳仁路南向北中線快車道等待圓形
      紅燈號誌轉換，而遭被害人駕駛之自用大貨車撞擊云云（
      見本院卷第48頁、第108 頁），尚與事實不符，而無足採
      。
    (3)依前述事故現場圖之記載，鳳仁路南向北共有3 線快車道
      ，內側快車道與中線快車道劃設有禁止變換車道之雙白實
      線，中線快車道與外側快車道則劃設有白實線，被害人駕
      駛之自用大貨車前擋風玻璃與被告庚○○駕駛之自用小貨
      車右後車燈，均係散落在鳳仁路南向北中線快車道之北方
      ，往西距離內側快車道與中線快車道之雙白實線約1.3 公
      尺，足認本件道路交通事故之撞擊點，不僅發生在鳳仁路
      南向北車道停車線之北方，且被害人駕駛自用大貨車係行
      駛於鳳仁路南向北中線快車道上，行駛經過停止線後，始
      撞擊被告駕駛之自用小貨車。由於被害人駕駛之自用大貨
      車前車頭，有一道清晰之直線凹痕，而該大貨車掉落地面
      之前擋風玻璃，係分裂成大小約略相等的2 片，堪認被害
      人駕駛之自用大貨車之撞擊部位即為其前車頭之中線凹痕
      ，已如前述，因駕駛車輛變換車道時，車身將呈現一定程
      度之偏斜，若駕駛車輛沿鳳仁路南北向內側快車道行駛途
      中，變換車道至同向中線車道，該車輛之車身將呈現東北
      （車頭）至西南（西南）之偏斜現象，在此種狀態下，該
      變換車道之車輛右後車尾即為該車輛之最南端，而為同向
      在後行駛於中線快車道之車輛最可能撞擊部位，因被告庚○○駕駛之自用小貨車受損部位，為右後車燈部位，對照
      被害人駕駛之自用大貨車係前車頭中央因與他物撞擊而受
      損之情形，足認被害人係正常駕駛自用大貨車在鳳仁路南
      向北中線快車道行駛，因被告庚○○駕駛自用小貨車沿鳳
      仁路南向北內側快車道行駛至仁樂街口時，貿然自鳳仁路
      內側快車道向右變換至中線快車道，以致同向在中線快車
      道行駛之被害人閃避不及，致其駕駛之自用大貨車前車頭
      中央直接撞擊被告庚○○駕駛之自用小貨車右後車尾部位
      而肇事。蓋被告庚○○若係正常行駛於鳳仁路南向北中線
      快車道上，被害人駕駛自用大貨車同向在後，應可清楚觀
      察被告庚○○駕駛車輛之行駛動態，不致在變換車道時，
      追撞同向在前之被告庚○○，縱使被害人未注意與前方之
      被告庚○○保持安全距離，行駛速度過快，則不論被害人
      駕駛之自用大貨車係自內側快車道或外側快車道變換車道
      至中線快車道，衡情應係右前車頭或左前車頭與被告庚○○駕駛之自用小貨車左後尾或右後尾部分發生撞擊而受損
      ，不可能產生被害人駕駛之自用大貨車前車頭中央凹陷之
      現象。若被告庚○○與被害人分別駕駛自用小貨車與大貨
      車，沿鳳仁路南向北內側快車道與外側快車道同時變換至
      中線快車道，因變換車道之兩輛車均會呈現偏斜狀態，被
      告庚○○駕駛自用小貨車之整個右側車身固均為可能受撞
      擊之部位，但被害人駕駛之自用大貨車應係左前車頭與被
      告駕駛之自用小貨車發生撞擊，而非前車頭中央；再被害
      人駕駛之自用大貨車前擋風玻璃與被告庚○○駕駛之自用
      小貨車右後車燈，均係散落距離內側快車道與中線快車道
      之雙白實線約1.3 公尺、距離中線快車道與外側快車道之
      白實線約3.8 公尺，此觀前述事故現場圖，即屬自明，若
      被告庚○○與被害人係因同時快速變換車道以致追撞肇事
      ，則撞擊點應在中線快車道線中央，始符常情，此乃因變
      換車道之車輛，其車輛之偏斜度將隨著進入車道之深度而
      逐漸減緩，以形成筆直行進之狀態，被害人駕駛之大貨車
      之寬度，至多2 公尺左右，若被害人果真駕駛大貨車自外
      側快車道變換車道至中線快車道，其應在進入中線快車道
      2 公尺處，即已導正車身直行，不可能繼續偏向外側快車
      道，以致在距離內側快車道1.3 公尺與被告庚○○駕駛之
      自用小貨車肇事，故臺灣省車輛行車事故覆議鑑定委員會
      94年3 月15日府覆議字第0940100059號函認被告庚○○在
      前向右變換車道行駛，被害人同向在後向左變換車道致肇
      至本件道路交通事故之可能性較大等語（見本院卷第37頁
      ），容有未合，而為本院所不採。
    (4)按「汽車在雙向四車道行駛時，應依左列規定：(六)變換車
      道時，應讓直行車先行，並注意安全距離」，道路交通安
      全規則第98條第1 項第6 款定有明文，以被告庚○○曾考
      領有普通小型車駕駛執照及駕駛上開自用小貨車送貨為業
      之智識、能力，而依當時客觀情形天候晴朗，柏油路面乾
      燥無缺陷，亦無其他障礙物，視距良好，除據被告庚○○
      自承屬實外（見本院卷第107 頁、第111 頁），並有前述
      現場蒐證照片20幀，以及道路交通事故調查報告表、被告
      庚○○駕駛基本資料各1 份在卷可證，足認案發當時，被
      告庚○○具有注意之能力，且依當時之客觀狀況，亦無不
      能注意之情事。詎被告庚○○駕駛上開自用小貨車沿高雄
      縣仁武鄉○○路由南往北方向行駛時，疏未注意保持安全
      距離讓直行車先行，貿然自鳳仁路內側快車道向右變換至
      中線快車道，以致駕駛自用大貨車同向在中線道行駛之被
      害人，因閃避不及以致所駕駛大貨車前車頭中央與被告庚○○所駕駛小貨車右後車尾發生撞擊而肇事，被害人並因
      而死亡，則被告庚○○就本件道路交通事故之發生，具有
      過失，應堪認定。本件道路交通事故經送臺灣省高屏澎區
      車輛行車事故鑑定委員會鑑定結果，亦認定被告庚○○駕
      駛自用小貨車變換車道未注意安全距離為肇事原因，有前
      揭車輛行車事故鑑定委員會93年12月24日高屏澎鑑字第93
      1829號函暨檢附之鑑定意見書1 份附卷可攷（見93年度偵
      字第16634 號偵查卷第7 至9 頁）。又被害人確因本件道
      路交通事故而死亡，已如前述，是被告庚○○之過失犯行
      與被害人之死亡間，顯有相當因果關係，則被告庚○○上
      揭業務過失致死之犯行，堪予認定。
    2.肇事逃逸部分：
      被告庚○○駕駛牌照號碼B4-8811 號自用小貨車，於91年
      7 月25日14時30分許，行經高雄縣仁武鄉○○路，不慎與
      被害人駕駛之自用大貨車發生道路交通事故，致使被害人
      死亡後，被告未下車採取救護行為以及報警處理，即自駕
      車離去等情，業據證人丙○○於警詢證稱：「我聽到撞擊
      聲就往撞擊聲方向看去就發現2 部貨車追撞在一起，而後
      前面的貨車就往內側車道（應係外側車道之誤）向前行駛
      ，後面追撞的貨車就一直往路旁行駛後就停下來」等語，
      以及證人乙○○於本院證稱：「我聽到聲音後，看到兩輛
      車撞擊之後各自往兩側斜角跑」、「（問：是否有看見那
      部小車（指被告庚○○駕駛之小貨車）有無下車做任何處
      置？）答：應該沒有」、「（問：你在警局說，小車本來
      是在汽車道上，轉往機車道，往楠梓方向離開，是否如此
      ？）答：我看到的時候那輛車是從汽車道轉到機車道，應
      該是有停一下，之後因為我開始上班，就沒有注意到，不
      過他停一下時我沒有看到它駕駛人有下車」等語甚詳（見
      警卷第7 頁反面、本院卷第87至88頁、第91頁）。被害人
      並因本件道路交通事故而當場死亡，則有相驗屍體證明書
      1 份在卷足參。斟酌證人乙○○係聽聞巨大聲響，始回頭
      往肇事地點觀看，此經證人乙○○到庭證述屬實（見本院
      卷第91至92頁），足見被害人駕駛自用大貨車，應係以相
      當之速度與力道撞及被告庚○○駕駛之自用小貨車，在自
      用小貨車內之被告庚○○，自無可能不知其遭被害人駕車
      撞擊之理！又被害人駕駛之自用大貨車前車頭嚴重扭曲，
      前擋風玻璃折成2 片摔落於道路上，且往對向車道行駛而
      最終停止在對向鳳仁路北向南之快車道上，已如前述，倘
      若如被告庚○○所言，其確曾下車查看肇事後之車損情形
      ，則其不僅可輕易發現該嚴重受損之自用大貨車，更應發
      現被害人因死亡，以致所駕駛之自用大貨車偏離正軌而逆
      向往鳳仁路北向南車道行駛之違常現象，被告庚○○對於
      被害人因本件道路交通事故而死亡之事實，自應有所認識
      ，詎其為規避責任，逕自駕車離去，其駕駛動力交通工具
      肇事，致人死亡而逃逸之事實，亦堪認定。
    3.綜上所述，被告庚○○所辯各節，均不可採，本案事證明
      確，被告庚○○業務過失致死及肇事逃逸之犯行，洵堪認
      定，應予依法論科。
  (三)有罪部分（被告己○○）—
    1.被告己○○明知被告庚○○駕車肇事後逃逸而係觸犯刑罰
      之人，竟意圖使被告庚○○隱避，於同日19時5 分許，在
      被告庚○○陪同下，至高雄縣警察局仁武分局仁武派出所
      ，先後向警員黃茂凌及劉志輝佯稱其即為駕車肇事之人，
      而頂替庚○○，使其避免司法機關之調查等情，則據被告
      己○○供承：案發當日並非伊駕駛車輛與被害人駕駛之自
      用大貨車肇事，當日係因被告庚○○聯絡伊頂替至警局，
      伊遂在被告庚○○陪同下至警局坦承肇事，而當日伊至警
      局後，即知被害人業已死亡等語不諱（見本院卷第48頁、
      第104 至105 頁），核與被告庚○○供稱：「（問：是你
      打電話叫己○○出面頂罪？）答：是」等語相符（見91年
      度偵字第16238 號偵查卷第12頁反面），並有被告己○○
      於91年7 月25日接受警詢坦承肇事所製作之警詢筆錄2 份
      在卷可證，被告己○○頂替之犯行，堪以認定。
    2.被告己○○於91年7 月25日至接受警詢時，係由被告庚○○陪同下前往，而其於接受警詢時，即已知悉被害人死亡
      之事實，此據被告己○○自承在卷（見本院卷第105 至10
      6 頁）；而被告庚○○駕駛前開自用小貨車肇事後，之所
      以通知被告己○○頂替其至警局接受詢問，係因被告庚○○接獲海西歐家具公司人員詢問是否駕車肇事等情，亦經
      告庚○○及己○○陳稱甚詳（本院卷第111 頁、第48頁）
      ，參照被告庚○○駕駛之自用小貨車，因本件道路交通事
      故，以致懸掛於自用小貨車之車牌掉落在現場，已如前述
      ，以及被告己○○供稱：「（問：在你陳報這份狀紙（指
      91年度發查字第4897號偵查卷第1 至3 頁之刑事陳報自首
      狀）給偵查檢察官之前，警察或檢察官有無懷疑過車子不
      是你開的，而加以調查？）答：有」、「（問：如何知道
      他們有在調查？）答：我在警局時，警察就告訴我車子應
      該不是我開的，因為警察當時有調出肇事車子的資料，所
      以就懷疑車子不是我開的」等語（見本院卷第106 頁），
      堪認被告庚○○駕駛上開自用小貨車肇事後，因自用小貨
      車之車牌掉落在現場，警方遂依據現場遺留車牌，獲知係
      海西歐家具公司所有，因而向海西歐家具公司查詢該自用
      小貨車之駕駛人，海西歐家具公司並再通知被告庚○○，
      被告庚○○始再聯絡被告己○○為其頂替。從而，被告己○○於警局接受調查時，自身即遭警方人員懷疑並非案發
      當時之實際駕駛人，且因人命關天，被告己○○經由警方
      獲悉被害人因本件道路交通事故而死亡，以被告己○○為
      成年人之智識、經驗，當知事件之嚴重性，其辯稱：伊當
      時未想到事情之嚴重性，始為被告庚○○頂替云云，固無
      足取，惟此乃被告己○○犯罪動機之抗辯，仍無礙被告坦
      承頂替犯罪之事實。
三、被庚○○告平日駕駛海西歐家具公司所有之自用小貨車，載
    運貨物送交客戶為業，此為被告庚○○所自承，而為從事駕
    駛業務之人，是其駕車肇事致被害人死亡而逃，核其所為，
    係犯刑法第276 條第2 項條第2 項業務過失致人於死罪及同
    法第185 條之4 之肇事逃逸罪。核被告己○○所為，則係犯
    刑法第164 條第2 項、第1 項之意圖使犯人隱避而頂替罪。
    又刑法第185 條之4 肇事逃逸罪，並不以被害人為無自救能
    力人為必要，且在肇事致人死亡而逃逸之情形，無成立刑法
    第294 條第1 項遺棄罪餘地，且被告肇事後，被害人並未延
    誤送醫，被害人死亡與被告庚○○逃逸遺棄無關係（參照最
    高法院92年度台上字第4552號判決），附此說明。另按汽車
    駕駛執照為駕駛汽車之許可憑證，被告庚○○固曾考領有普
    通小型車駕駛執照，然因酒醉駕車，經主管機關處以吊扣處
    分，吊扣期間自91年2 月4 日起至92年2 月3 日止，有被告
    庚○○駕照基本資料各1 份在卷（見本院卷第75頁），被告
    於吊扣駕照期間駕車，自屬無照駕駛駕車（司法院廳刑一
    字第05283 號），是被告庚○○無駕駛執照駕駛車輛肇事，
    因而致被害人死亡，依法應負前開業務過失致死刑事責任，
    依道路交通管理處罰條例第86條第1 項之規定，就業務過失
    致死部分，加重其刑。被告己○○頂替犯行，在偵查階段，
    即遭警方有所懷疑而加以調查，此為被告己○○所自承，而
    與自首係以對於未發覺之罪投案而受裁判為要件不符，自不
    得依刑法第62條前段規定，減輕其刑之餘地，附此敘明。被
    告庚○○所犯上開業務過失致死及肇事逃逸2 罪間，犯意各
    別，行為互殊，應予分論併罰。爰審酌被告庚○○為從事駕
    駛業務之人，竟未遵守道路交通安全規則，致發生本件道路
    交通事故，不僅造成被害人死亡之無法彌補損害，並於肇事
    後，立即駕車逃逸，聯絡被告己○○頂替犯罪，以圖規避肇
    事責任，行為惡性非輕，被告庚○○不僅迄今仍未與被害人
    家屬達成和解，其於本院審理時，仍矢口否認犯行，毫無悔
    意等一切情狀，量處如主文第1 項所示之刑，並定應執行刑
    ，以資懲儆。另斟酌被告己○○為圖脫免被告庚○○之刑責
    ，竟出面頂替，不僅不當阻礙國家刑罰權之行使，且有妨礙
    本件車禍肇責被發覺之虞，惟念及被告己○○前無任何犯罪
    之前科紀錄，有臺灣高等法院被告前案紀錄表1 紙在卷可查
    ，其事後坦承犯行，堪認尚具悔意等一切情形，量處如主文
    第3 項所示之刑，並諭知易科罰金之折算標準。
貳、無罪部分：
  (一)公訴意旨略以：被告庚○○駕駛上開自用小貨車於前揭時、
    地肇事逃逸後，為掩飾其無照駕駛又肇事之事實，乃竟唆使
    被告己○○頂替，而被告己○○則於警詢及偵查中，自承係
    駕車肇事之人，嗣因發現事態嚴重，始坦承頂替，因認被告
    庚○○此部分，另涉犯刑法第29條第1 項、第164 第2 項之
    教唆頂替罪嫌等語。
  (二)按行為不罰者，應諭知無罪之判決，刑事訴訟法第301 條第
    1 項定有明文。又現行刑法對教唆犯係採獨立處罰主義；故
    教唆犯之成立應就教唆行為自身之性質決定之，而不能以被
    教唆者之行為為準。則某甲為避免自己犯罪，教唆某乙頂替
    ，為自己脫罪，乃人性防禦之本能，其行為實欠缺期待可能
    性，應不構成犯罪。最高法院24年上字第4974號亦著有判例
    認為：「犯人自行隱避，在刑法上既非處罰之行為，則教唆
    他人頂替自己以便隱避，當然亦在不罰之列。」
  (三)經查，被告庚○○駕駛上開自用小貨車於前揭時、地肇事後
    ，聯絡被告己○○向警員及檢察官自承肇事者之事實，業據
    被告庚○○坦承不諱，核與被告己○○之供述情節相符，並
    有被告己○○向警員黃茂凌、劉志輝及檢察官陳正達自承駕
    駛上開自用小貨車肇事之94年7 月25日警詢筆錄2 份及同月
    26日訊問筆錄1 份附卷可憑，是被告庚○○教唆被告己○○
    頂替之事實，固堪認定，惟參照前述判例意旨及說明，被告
    庚○○教唆被告己○○頂替自己以便隱避，係屬刑事不罰之
    行為，故公訴人認為被告之前開行為，係犯刑法第29條第1
    項、第164 條第2 項之教唆頂替罪嫌，容有誤會。揆諸刑事
    訴訟法第301 條第1 項之規定，自應為無罪之諭知。
據上論斷，依刑事訴訟法第299 條第1 項前段、第301 條第1 項
，刑法第276 條第2 項、第185 條之4 、第164 條第2 項、第51
條第5 款、第41條第1 項前段，道路交通管理處罰條例第86條第
1 項，罰金罰鍰提高標準條例第1 條前段、第2 條，判決如主文
。
本案經檢察官戊○○到庭執行職務。
中　　華　　民　　國　　94　　年　　12　　月　　28　　日
                  交通法庭  審判長法  官  徐美麗
                                  法  官  莊珮吟
                                  法  官  高增泓
以上正本證明與原本無異。
如不服本判決，應於收受送達後10日內向本院提出上訴書狀。
中　　華　　民　　國　　94　　年　　12　　月　　30　　日
                                  書記官  林慧芬
附錄本判決論罪科刑法條全文：
刑法第276條
因過失致人於死者，處2 年以下有期徒刑、拘役或2 千元以下罰
金。
從事業務之人，因業務上之過失犯前項之罪者，處5 年以下有期
徒刑或拘役，得併科3 千元以下罰金。
刑法第185條之4
駕駛動力交通工具肇事，致人死傷而逃逸者，處6 月以上5 年以
下有期徒刑。
刑法第164條：
藏匿犯人或依法逮捕拘禁之脫逃人或使之隱避者，處2 年以下有
期徒刑、拘役或500 元以下罰金。
意圖犯前項之罪而頂替者，亦同。
